臺灣新北地方法院民事判決
110年度訴字第1141號
原      告  劉佩珍  
訴訟代理人  粘舜權律師
被      告  楊夢微  
訴訟代理人  張宸浩律師                      
複代理人    林珊玉律師                  
            葉展辰律師
上列當事人間請求拆屋還地等事件，經本院於民國111年8月2日
言詞辯論終結，判決如下：
    主  文
原告之訴及假執行之聲請均駁回。
訴訟費用由原告負擔。
    事實及理由
壹、程序部分
    按不變更訴訟標的，而補充或更正事實上或法律上之陳述者
    ，非為訴之變更或追加，民事訴訟法第256條定有明文。原
    告起訴時聲明第一項：被告應將門牌號碼新北市○○區○○街0
    號3樓樓頂平台（下稱系爭樓頂平台）違章建物，拆除，並
    將系爭樓頂平台返還原告及全體共有人，嗣於訴訟中，依測
    量結果更正聲明為：被告應將系爭樓頂平台如新北市板橋地
    政事務所民國110年11月11日110板土複字第1874號函所附土
    地複丈成果圖所示編號880（A）、面積87平方公尺之違章建
    物（下稱系爭違建）拆除，並將系爭樓頂平台返還原告及全
    體共有人（見訴字卷第245頁），核乃更正事實上之陳述，
    非訴之變更，與前開規定相符，應予准許。
貳、實體部分
一、原告起訴主張：
  ㈠門牌號碼新北市○○區○○街0號房屋為3層樓公寓式建物，原告
    為2樓所有權人，被告為3樓所有權人，系爭樓頂平台依民法
    第799條第2項規定、最高法院100年度台上字第1958號判決
    要旨，應屬1至3樓區分所有權人所共有，權利範圍各為3分
    之1。被告於60餘年間，未經原告等其他共有人之同意，亦
    無任何權源，在系爭樓頂平台興建系爭違建，無權占有系爭
    樓頂平台，且於公共樓梯2樓至3樓間興建一座鐵門，係侵奪
    原告及全體共有人就系爭樓頂平台之所有權。縱認系爭樓頂
    平台有被告所稱之分管協議存在，原告係自配偶取得2樓所
    有權，原告並未明知或可得而知該分管協議存在，依大法官
    會議解釋第349號原告不受該分管契約拘束；且依最高法院1
    09年度台上字第2277號判決要旨，系爭樓頂平台約定使用專
    用，仍應依其設置目的及通常方法為之，且不得違反相關建
    築法等法令之規定，系爭違建嚴重限縮住戶於災難發生時之
    候援空間，阻礙通行，影響逃生，增加大樓負重，變更屋頂
    平台之用途或性質，侵害其他區分所有權人之權益，故原告
    得依民法第767條前段、中段、第821條規定請求被告拆除系
    爭違建、鐵門，並返還系爭樓頂平台予原告及全體共有人。
    又被告無權占有系爭樓頂平台係無法律上之原因，受有占有
    之不當得利，同時亦構成侵權行為，原告得依民法第179條
    、第184條第1項前段規定，請求被告返還5年內所受利益之3
    分之1予原告。兩造曾於110年1月28日進行調解，因意見不
    一致而調解不成立，原告請求返還5年內之不當得利應以該
    日往前回溯5年期間計算，該租金行情以每月新臺幣（下同
    ）1萬8,000元計算，原告權利範圍3分之1即每月6,000元，
    計算5年之損害共計36萬元。另被告自110年1月28日調解不
    成立之日起，於拆除系爭違建返還原告等共有人之前，應按
    月返還原告所受之利益為6,000元等語。
　㈡並聲明：⒈被告應將系爭違建拆除，並將系爭樓頂平台返還原
    告及全體共有人。⒉被告應給付原告36萬元，及自110年1月2
    8日起至拆除系爭違建、返還系爭樓頂平台之日止，按月給
    原告6,000元。⒊被告應將設置於2、3樓間鐵門拆除。⒋願供
    擔保，請准宣告假執行。
二、被告則以：
　㈠系爭違建並無獨立之出入口，且使用上並不具備獨立性，若
    需前往系爭違建，需進入3樓內部，倘若認系爭樓頂平台為
    共有部分，顯然將令被告住家喪失居住之安寧，且可見系爭
    樓頂平台建造之時，通往系爭樓頂平台之樓梯並非係逃生專
    用。又與兩造建物同時興建且同時分割之門牌號碼新北市○○
    區○○街00號3樓，亦係相同之建築型態，使用方式亦屬相同
    ，即需進入3樓住家內，方得進入系爭樓頂平台，可見系爭
    樓頂平台並非共同使用部分。縱認系爭樓頂平台具有經濟上
    獨立性，因原告配偶之先父楊永國、被告之先父楊永枝、訴
    外人楊清峯、楊順雄之先父楊永欽為親兄弟，共有前開4號
    、10號建物，其3人分家時，由楊永國、楊永枝、楊清峯及
    楊順雄之法定代理人賴寶67年12月間簽立承諾書（下稱系爭
    承諾書），約定由楊永國分得4號、10號之2樓，楊永枝分得
    4號1樓、3樓，楊清峯、楊順雄分得10號之1樓、3樓，系爭
    承諾書所稱3樓係指3樓以上，而成立分割建物契約，3樓住
    戶得使用樓頂平台，故被告應為系爭樓頂平台之所有權人。
    退萬步言，系爭承諾書之效力若不及於系爭樓頂平台，楊永
    枝亦有與楊永國協商，以加錢之方式換取系爭樓頂平台之使
    用權，被告實為有權使用人，並無不當得利之適用，原告主
    張被告之使用利益為欠缺正當依據之不當得利，顯係權利濫
    用。又縱認系爭樓頂平台為共有部分，被告取得使用權已達
    40年，原告及其前手、1樓所有權人就被告占有該部分長期
    以來均無異議，足認全體共有人間就系爭樓頂平台應有默示
    分管契約存在，且原告於110年間始提起本件訴訟，如認原
    告欲行使權利，為何遲至38年後方為行使，應認原告之本件
    請求係屬權利濫用而不得行使。縱認被告應給付相當於租金
    之不當得利，系爭樓頂平台為62年興建，屬屋齡40餘年之老
    舊建物，原告主張以每月租金行情為1萬8,000元實為過高等
    語，資為抗辯。
  ㈡並聲明：⒈如主文第1項所示。⒉願供擔保，請准宣告假執行。
三、本院之判斷：
　　原告主張系爭樓頂平台為兩造與1樓所有權人所共有，卻遭
    被告以系爭違建無權占有，其得請求被告拆除系爭違建、返
    還系爭樓頂平台予全體共有人，並請求不當得利等語，被告
    固未否認以系爭違建占有系爭樓頂平台之事實，然就其是否
    無權占有及受有不當得利，得以前揭情詞置辯。是本件兩造
    爭執所在厥為：㈠系爭樓頂平台是否為共有部分？㈡被告是否
    無權占有系爭樓頂平台？經查：
　㈠系爭樓頂平台並非共有部分：
　⒈按所謂附屬建物，係指依附於原建築以助其效用而未具獨立
    性之次要建築而言，諸如依附於原建築而增建之建物，缺乏
    構造上及使用上之獨立性（如由內部相通之頂樓或廚廁），
    或僅具構造上之獨立性，而無使用上之獨立性，並常助原建
    築之效用（如由外部進出之廚廁）等是。此類附屬建物依民
    法第811條之規定，應由原建築所有人取得增建建物之所有
    權，原建築所有權範圍因而擴張（最高法院100年度台上字
    第4號判決意旨參照）。又按稱區分所有建築物者，謂數人
    區分一建築物而各專有其一部，就專有部分有單獨所有權，
    並就該建築物及其附屬物之共同部分共有之建築物；前項專
    有部分，指區分所有建築物在構造上及使用上可獨立，且得
    單獨為所有權之標的者。共有部分，指區分所有建築物專有
    部分以外之其他部分及不屬於專有部分之附屬物，民法第79
    9條第1項、第2項定有明文。
  ⒉原告雖主張系爭樓頂平台為兩造與1樓所有權人所共有云云，
    然系爭樓頂平台僅得自3樓內部樓梯通行，並無公共樓梯可
    通往系爭樓頂平台等情，業據本院現場履勘確認無訛，有履
    勘筆錄、現場照片在卷可稽（見訴字卷第117頁、第69頁、
    第71頁），則依前開說明及規定，系爭樓頂平台並無構造上
    及使用上之獨立性，應為3樓之附屬建物，即3樓所有權擴張
    部分，而屬3樓之專有部分，自非專有部分外之共有部分，
    故原告主張系爭樓頂平台為兩造與1樓所有權人共有，與系
    爭樓頂平台之客觀狀態及共有部分之法令規定不符，難認有
    據。
　⒊原告雖又稱：民法第799條第2項規定之共有部分應包括建築
    物之基礎、樑柱、承重牆壁及樓地板構造、外牆、屋頂（平
    台），系爭樓頂平台應屬共有部分云云。然系爭樓頂平台所
    在大樓係於62年間領得使用執照，而建築技術規則建築設計
    施工編第99條「屋頂平台」則係內政部營建署63年2月15日
    內政部台內營字第573693號令修正公布，故而無該「屋頂平
    台」規範之適用等情，有新北市政府工務局111年6月21日新
    北工使字第1111142580號函覆在卷可稽（見訴字卷第295頁
    ），可知系爭樓頂平台並非依當初建築法令所興建之「屋頂
    平台」，自難認系爭樓頂平台位於屋頂且原為平台構造，即
    與現行法令所稱屋頂平台相同，並遽認系爭樓頂平台為共有
    部分，故原告前開主張，仍無可採。
  ⒋至於被告於現場履勘時稱系爭樓頂平台曾放置1至3樓公共水
    塔等語，然參酌被告於現場履勘時另稱：後來馬達被偷後，
    1、2樓就在他們自己的專有部分設置水塔，1樓的屋主要叫
    我阿姨，他的媽媽是我堂姐等語，原告亦自承現於2樓設置
    水塔等語（見訴字卷第118頁），證人楊清峯於本院證稱其
    與被告、原告配偶均為堂兄弟姐妹關係，系爭違建好像大約
    是72年時被告哥哥要結婚蓋的等語（見訴字卷第124頁、第1
    25頁），可見兩造與1樓所有權人係有相當親屬關係，則當
    年基於情誼之故同意於系爭樓頂平台設置公共水塔，與常情
    並無相違，難以此認系爭樓頂平台即為共有部分。況於系爭
    樓頂平台設置公共水塔需透過3樓室內樓梯方可到達，使用
    上甚屬不便，且系爭違建於72年間即已興建完成，原告並於
    其2樓專有部分設置水塔使用多年，可徵各樓層所有權人均
    知悉系爭樓頂平台並非各樓層所有權人均得使用之共有部分
    ，方多年來均未提出異議，故仍無由憑此為有利於原告之認
    定。
  ⒌再被告雖提出系爭承諾書抗辯楊永枝於取得4號3樓所有權時
    ，已支付對價取得系爭樓頂平台之使用權等語，並提出系爭
    承諾書為憑（見訴字卷第75頁），原告則主張被告亦自認系
    爭樓頂平台為共有部分云云。然被告係先抗辯系爭樓頂平台
    並非共有，退步言，方提出系爭承諾書抗辯其父親楊永枝、
    原告配偶父親楊永國與證人楊清峯、楊順雄及其等法定代理
    人賴寶間成立分割建物契約，而由3樓所有權人取得系爭樓
    頂平台，或由3樓取得系爭樓頂平台之使用權等情，此觀被
    告提出民事答辯暨聲請調查證據狀所載可知（見訴字卷第59
    頁至第65頁），並無自認系爭樓頂平台為共有部分之意思。
    至於系爭承諾書內容記載：「…今同意由賴楊永枝及楊清峯
    、楊順雄於辦理楊永欽之繼承完畢之同時全部事項付給新台
    幣捌萬元正（即賴楊永枝肆萬元、楊清峯、楊順雄肆萬元）
    恐口無憑立此為據。此致楊永國…」等語（見訴字卷第75頁
    ），酌以系爭樓頂平台既為3樓所有權之一部分，則分得4號
    3樓之楊永枝，以及分得10號3樓之證人楊清峯、楊順雄，實
    際上得使用之空間大於原3樓之部分，則其等各自給付4萬元
    予原告配偶之父楊永國作為補償，並無與常情相違。而證人
    楊清峯雖於本院證稱：我爸爸在世時就有說房屋樓層平均分
    配，沒有再分價值高低等語（見訴字卷第129頁），然其亦
    證稱：當時我母親有跟我說，以後有可能會加蓋4樓，所以
    由我跟我弟弟還有楊永枝各補償4萬元給楊永國等語（見訴
    字卷第125頁），可知4萬元之補償確與系爭樓頂平台有關，
    且於系爭樓頂平台實際加蓋前即已給付，而於分家時由分得
    3樓之人取得，故證人楊清峯所稱未區別價值高搭、各樓層
    平均分配應僅係指物理空間之1至3樓，而未包括法律概念所
    指3樓所有權擴張之樓頂平台部分，故仍無從據此認定系爭
    樓頂平台為共有部分。
  ㈡被告並非無權占有系爭樓頂平台：
　⒈按所有人對於無權占有或侵奪其所有物者，得請求返還之。
    對於妨害其所有權者，得請求除去之；各共有人對於第三人
    ，得就共有物之全部為本於所有權之請求。但回復共有物之
    請求，僅得為共有人全體之利益為之；無法律上之原因而受
    利益，致他人受損害者，應返還其利益；因故意或過失，不
    法侵害他人之權利者，負損害賠償責任，民法第767條第1項
    前段、中段、第821條、第179條、第184條第1項前段定有明
    文。
　⒉系爭樓頂平台為3樓所有權之一部分，並非1至3樓所共有，則
    被告為3樓房屋所有權人，有3樓建物第一類謄本在卷可稽（
    見訴字卷第89頁），被告之系爭違建占有系爭樓頂平台自非
    屬無權占有，亦未受有不當得利，更不構成侵權行為，故原
    告依前開規定請求被告拆除系爭違建並返還系爭樓頂平台予
    全體共有人，以及請求被告支付相當於租金之不當得利獲賠
    償36萬元，及按月給付不當得利6,000元，均屬無據。
　⒊另系爭樓頂平台既非大樓之共有部分，則被告自無容忍1、2
    樓通行至系爭樓頂平台之義務，故原告於自家大門設置鐵門
    乃在其專有部分所為，並非原告主張之公共樓梯間，自非無
    權占有，原告依前開物上請求權規定請求被告拆除該鐵門，
    仍屬無據。至於原告雖抗辯其專有部分包括2樓樓梯間，其
    仍有容忍其他樓層所有權人通行之義務云云，並提出2樓之
    建築改良物勘測結果為佐（見訴字卷第331頁），然專有部
    分並非不得約定共用，2樓樓梯間縱屬原告之專有部分，原
    告並同意1、3樓所有權人通行2樓專有部分，亦非可逕認3樓
    所有權人亦有同意1、2樓所有權人使用系爭樓頂平台，故原
    告此部分主張，仍無可採。
四、綜上所述，系爭樓頂平台並非兩造及1樓所有權人之共有部
    分，故被告之系爭違建並非無權占有系爭樓頂平台，被告於
    2、3樓樓梯間設置鐵門亦非屬無權占有。從而，原告依民法
    第767條第1項前段、中段、第821條、第179條、第184條第1
    項前段規定請求被告拆除系爭違建、鐵門及返還系爭樓頂平
    台予全體共有人，及請求被告給付相當於租金之不當得利或
    賠償，為無理由，應予駁回。又原告之訴既經駁回，其假執
    行之聲請亦失所附麗，應併予駁回。
五、本件事證已臻明確，兩造其餘之主張、陳述暨攻擊防禦方法
    與證據，經本院斟酌後，認與本件判決結果已不生影響，故
    不一一加予論述，附此敘明。
六、據上論結，原告之訴為無理由，依民事訴訟法第78條，判決
    如主文。
中　　華　　民　　國　　111 　年　　8 　　月　　30　　日
                  民事第四庭    法　官　莊佩頴
以上正本係照原本作成
如對本判決上訴，須於判決送達後20日內向本院提出上訴狀。如
委任律師提起上訴者，應一併繳納上訴審裁判費。
中　　華　　民　　國　　111 　年　　8 　　月　　30　　日
                            書記官　李瑞芝